【裁判字號】    87,上,1693
【裁判日期】    891011
【裁判案由】    拆屋還地
【裁判全文】
臺灣高等法院民事判決  八十七年度上字第一六九三號
      上  訴  人  乙○○○
                  丙○○○
      右二人共同
      訴訟代理人  黃欣欣律師
      複代理人    林  凱律師
                  蔡文燦律師
      被上訴人    甲○○      .
      訴訟代理人  林清漢律師
右當事人間請求拆屋還地事件，上訴人對於中華民國八十七年九月二十九日臺灣桃園
地方法院八十六年度訴字第四九二號第一審判決提起上訴，本院判決如左：
    主      文
原判決關於命上訴人丙○○○將坐落桃園縣龍潭鄉○○○段四方林小段五四○之四地
號土地如附圖Ａ淡綠色部分面積○、○○○五公頃，如附圖Ｄ紫色部分面積○、○○
○三公頃，如附圖Ｆ淡藍色部分面積○、○○三六公頃之土地上建築物或其他工作物
拆除後與上訴人乙○○○將土地返還與被上訴人部分廢棄。
右廢棄部分，被上訴人在第一審之訴駁回。
其餘上訴駁回。
第二審訴訟費用（除減縮上訴聲明部分外）由上訴人負擔五分之二，餘由被上訴人負
擔。
    事      實
甲、上訴人方面：
一、聲明：
    (一)原判決關於命上訴人（漏載丙○○○）將坐落桃園縣龍潭鄉○○○段四方林小
      段五四○之四地號土地如附圖Ａ淡綠色部分面積○、○○○五公頃，如附圖Ｄ
      紫色部分面積○、○○○三公頃，如附圖Ｆ淡藍色部分面積○、○○三六公頃
      及桃園縣龍鄉○○○段四方林小段五四○之二地號土地、如附圖Ａ灰色部分面
      積○、○○一八公頃之土地上建築物或其他工作物拆除後與上訴人乙○○○將
      土地返還與被上訴人部分廢棄。
    (二)右廢棄部分，被上訴人在第一審之訴駁回。
二、陳述：除與原判決記載相同者，茲引用之外，補稱：
    (一)因內政部土地測量局之鑑定結果差異，依民事訴訟法第四四六條第一項之規定
      ，減縮上訴聲明。
    (二)坐落於桃園縣龍潭鄉○○○段四方林小段五四○之二、五四○之四、五四○之
      九地號三筆土地，原分屬訴外人黃政光、上訴人丙○○○、訴外人黃萬記三人
      所有，復有如附表所示之建物分別坐落於前揭土地上。民國六十九年間，訴外
      人黃政光未徵得上訴人丙○○○、訴外人黃萬記同意，私將上揭三筆土地及坐
      落三筆土地上，建號六○三、門牌號碼桃園縣龍潭鄉上林溝西八十一之三號建
      物為自己設定本金最高限額新台幣（下同）四十萬元之抵押權與台灣省合作金
      庫借貸款項，而被上訴人甲○○則於七十一年三月二十七日向台灣桃園地方法
      院（以下簡稱桃園地院）拍得前揭三筆土地及建號六○三號之建物，詎被上訴
      人於取得上開三筆土地及六○三號建物之所有權後，竟請求上訴人二人將附表
      編號一、二所示，於抵押權設定前，本已坐落其上之建物一併拆除。
    (三)附表編號一，門牌號碼桃園縣龍潭鄉上林村四鄰溝西八十一號之部分（即五四
      ○之二Ａ及五四○之四Ｆ）：
      1.按土地及其土地上之建築物同屬一人所有，而僅以土地或僅以建築物為抵押
        者，於抵押物拍賣時，視為已有地上權之設定，其地租由當事人協議定之，
        協議不諧時，得聲請法院定之，民法第八七六條第一項定有明文。另土地與
        房屋為各別之不動產，各得單獨為交易之標的，且房屋性質上不能與土地使
        用權分離而存在，亦即使用房屋必須使用該房屋之地基，故土地及房屋同屬
        一人，而將土地及房屋分開同時或先後出賣，其間雖無地上權設定，然除有
        特別情事，可解釋為當事人之真意，限於賣屋而無地基之使用，均應推斷土
        地承買人默許房屋承買人繼續使用土地，最高法院著有四十八年台上字第一
        四五七號判例可資參照。附表編號一之建物，原建築於民國前五年，建築面
        積為八十九點三九平方公尺，建築材料為土角造，五十年間因颱風損害，重
        新翻修為磚造，建築面積並減縮為五十六平方公尺，嗣於六十六年十一月五
        日由原屋主黃早輝等人出售與上訴人丙○○○，買賣雙方並以原始建物之建
        號辦理所有權移轉登記。上揭建物與系爭五四○之四地號之土地均同為上訴
        人丙○○○所有，且於本件最高限額抵押權設定前早已存在，上訴人丙○○
        ○自得就編號一之建物，對被上訴人甲○○拍得之五四○之四地號土地主張
        法定地上權。
      2.原判決忽略系爭門牌號碼八十一號建物原係建築於建物平面圖測繪辦法頒布
        前，故無平面圖繪印，嗣經重建，仍延用原始一七九建號，且未於建築物登
        記簿上之標示部及建物權狀上記載門牌號碼，導致原審逕以附表編號一之建
        物，門牌號碼為「桃園縣龍潭鄉溝西八十一號」向桃園縣稅捐稽徵處函詢該
        建物之稅籍資料時，無法查得該建物之稅籍，實則自民國十二年一月起，桃
        園縣稅捐稽徵處仍以房屋坐落「桃園縣龍潭鄉上林村四鄰」逐年課徵附表編
        號一建物之房屋稅，有房屋稅籍資料及證人張玉焜八十八年九月九日之證詞
        為證，即明附表編號一之建物確於抵押權設定前早已存在。
      3.原判決將上訴人所提出之系爭門牌號八十一號登記簿上載之上訴人丙○○○
        之「住所：桃園縣龍潭鄉上林村四鄰四溝西八十一之三號」誤認為上訴人於
        六十七年間所購買之系爭八十一號建物之門牌號碼，推斷該建物應已滅失云
        云，實屬違誤！亦未能參酌桃園縣大溪地政事政所八十七年九月七日溪地二
        字第五八八一號函文內容，何以地籍圖上並無該建物之圖示原因。
    (四)附表編號二門牌號碼桃園縣龍潭鄉上林村四鄰溝西八十一號之二部份即五四○
      之四Ａ建物牆角部分：
      1.附表編號二之建物係上訴人丙○○○所有，此經被上訴人於原審自認，又同
        時坐落於系爭五四○之四地號及同地段五四○之一地號上，同為本件抵押權
        設定前就已存在，復經上訴人丙○○○交付部分與上訴人乙○○○、陳振夷
        （已過世）二人使用，就附表編號二坐落於五四○之四地號之部份建物（即
        五四○之四Ａ及五四○之Ｄ部分），上訴人丙○○○亦得主張法定地上權，
        不負有拆除之義務。
      2.五四○之四Ｄ（○、○○○三公頃）浴室部分：
        非主物之成分，常助主物之效用，而同屬一人者為從物，所稱之「常助主物
        之效用」，應以有輔助主物之經濟目的與之相依為用客觀上具恆久之功能性
        關連而居於從屬關係者，始足當之（最高法院八十二年度台上字第一七七五
        號判決參照）。系爭五四○之四Ｄ建物，係為門牌號八十一號之二建物之浴
        室，該建物既為八十一之二號建物之「從物」，二者具有附屬關係，與八十
        一之二號建物具有相同之經濟價值，且於抵押權設定前存在於上訴人丙○○
        ○所有之五四○之四號土地上，上訴人丙○○○得主張法定地上權而不負有
        拆除義務。
    (五)被上訴人拍得土地當時明知系爭建物之存在時點及用益狀況，僅因事後雙方就
      該土地價格未能協致，始主張上訴人無權占有。
    附表：
  ┌──┬──────────┬────┬───────┬────────┐
  │編號│   門牌號碼         │ 建號   │ 坐落土地     │   測量圖示位置 │
  ├──┼──────────┼────┼───────┼────────┤
  │ 一 │   桃園縣龍潭鄉上   │ 一七九 │桃園縣龍潭鄉  │  五四Ｏ之二Ａ  │
  │    │   林村溝西八十一號 │        │四方村段四方林│  五四Ｏ之四Ｆ  │
  │    │                    │        │小段五四○之二│                │
  │    │                    │        │、四地號      │                │
  ├──┼──────────┼────┼───────┼────────┤
  │ 二 │   桃園縣龍潭鄉上   │ 未辦保 │同右地段五四Ｏ│  五四Ｏ之四Ｄ  │
  │    │   林村溝西八十一之 │ 存登記 │之一及五四Ｏ之│  五四Ｏ之四Ａ  │
  │    │   二號             │        │四地號        │                │
  └──┴──────────┴────┴───────┴────────┘
乙、被上訴人方面：
一、聲明：駁回上訴（被上訴人原起訴上訴人丙○○○應將坐落桃園縣龍潭鄉○○○
    段四方林小段五四０之四地號土地，如附圖Ａ淡綠色部分面積０．０００六公頃
    之土地上建築物或其他工作物拆除後與上訴人乙○○○將土地返還被上訴人部分
    ，就前開土地面積減縮為面積０．０００五公頃）。
二、陳述：除與原判決記載相同者，茲引用之外，補稱：
    (一)不論上訴人所稱附表編號一及編號二門牌號碼為何，惟被上訴人於七十一年三
      月廿七日向桃園地院拍受取得桃園縣龍潭鄉○○○段四方林小段第五四０之二
      地號土地面積０、０二四八公頃，及同地段第五四０之四地號土地面積０、０
      八八六公頃，及同地段第五四０之九地號土地面積０、０二四二公頃，及三筆
      土地上建物本國式加強磚造住宅用平房面積共計一０二、二０平方公尺建號六
      ０三號門牌號龍潭鄉上林村溝西八一之三號，並於七十一年四月十三日辦理移
      轉登記完畢。嗣被上訴人於取得系爭土地後因疏於管理，竟於七十一年拍賣取
      得後為上訴人無權占有，甚者更於邇近翻修，履經被上訴人勸阻無效。雖上訴
      人辯稱就附圖同地段五四０之二Ａ及五四０之四Ｆ部分（上訴人誤植為坐落於
      同地段五四０之四地號）之平房於拍賣抵押物時即存在，且其建號第一七九號
      非無權佔有，另附表編號二坐落於五四０之四Ａ、五四０之四Ｄ（上訴人誤植
      為五四０之一及五四０之四地號），未保存登記之建物非無權占有。然前開建
      號第一七九號之房舍早已滅失，物權消滅。
    (二)系爭建號建物標示部，該建物記載主要建材為土造，面積為八十九．三九平方
      公尺，建築完成日前為民國前五年，建造時間已有九十年，迄今不可能存在，
      與今附圖同地段五四０之二Ａ及五四０之四Ｆ部分平房之實物相差甚遠，且今
      面積僅三十四平方公尺，另為磚造。
    (三)就當時拍賣土地設定抵押之情形觀之，實務上，土地、建物皆共同擔保債務，
      本件情形第一七九建號並無共同擔保，可見於設定抵押時，該標的已滅失，否
      則抵押設定應共同擔保。
    (四)拍賣抵押物之卷內，並無附圖同地段五四０之二Ａ及五四０之四Ｆ部分建築改
      良物之記載。及坐落於五四０之四Ａ、五四０之四Ｄ（上訴人誤植為五四０之
      一及五四０之四地號），未保存登記之建物。可明拍賣時自無系爭之建築物存
      在，否則於法院執行時，卷內應有查報系爭房屋之情事。
    (五)上訴人主張坐落於桃園縣龍潭鄉○○○段四方林小段五四０之四地號土地如附
      圖Ａ淡綠色部分面積０、０００五公頃，如附圖Ｄ紫色部分面積０、０００三
      公頃為從物有法定地上權，然前開位置是否為從物非無疑義，自為無權占有。
    理      由
一、被上訴人起訴主張其於七十一年三月廿七日向桃園地院拍買取得坐落桃園縣龍潭
    鄉○○○段四方林小段第五四０之二地號土地面積０、０二四八公頃，及同地段
    第五四０之四地號土地面積０、０八八六公頃，及同地段第五四０之九地號土地
    面積０、０二四二公頃，及三筆土地上建物本國式加強磚造住宅用平房面積共計
    一０二、二０平方公尺建號六０三號門牌號龍潭鄉上林村溝西八一之三號，並於
    七十一年四月十三日辦理移轉登記完畢，上訴人於被上訴人取得系爭土地後在其
    上建造房屋，無權占有被上訴人之土地，爰本於所有權訴請上訴人等拆屋還地。
    建號一七九號之建物係民國前五年興建，為土造，年代久遠應早已滅失，上訴人
    目前之建物門牌號碼桃園縣龍潭鄉溝西八十一號（磚造）、桃園縣龍潭鄉溝西八
    十一號之二，係嗣後重建，並非抵押權設定前已存在之建物。
    上訴人則以丙○○○所有之建物乃抵押權設定前已存在，得對被上訴人主張法定
    地上權，其非無權占有等語置辯（本院按：原審判決上訴人全部敗訴，上訴人對
    其敗訴部分提起上訴，嗣減縮上訴聲明，僅對五四０之二Ａ、五四０之四Ｆ、五
    四０之四Ｄ、五四０之四Ａ即門牌號碼桃園縣龍潭鄉溝西八十一號、桃園縣龍潭
    鄉溝西八十一號之二占有被上訴人所有系爭土地之部分上訴。又五四０之四Ａ原
    測量面積為０、０００六公頃，嗣經內政部土地測量局（以下簡稱測量局）測量
    為０、０００五公頃，被上訴人起訴之聲明減縮為０、０００五公頃）。
二、被上訴人主張其向桃園地院拍賣取得系爭土地及建號六○三號建物之事實，業據
    其提出上訴人自認為真正之土地所有權狀、建築改良物所有權狀、不動產移轉證
    書、土地登記簿謄本等影本為證，而上訴人丙○○○所有之建物占有被上訴人所
    有之土地詳如附圖所示，亦經原法院履勘現場並囑託桃園縣大溪地政事務所派員
    測量，製有土地複丈成果圖附卷可稽，復經本院囑託測量局派員再度測量，經測
    量結果，原土地複丈成果圖五四０之四Ａ之面積應為０、０００五公頃（原測量
    為０、０００六公頃）。是本件兩造爭執要旨厥為上訴人丙○○○所有之建物是
    否為抵押權設定前已存在之建物，其得否主張法定地上權？
三、查，系爭五四０之四地號土地上有建號一七九及六○三號建物，上訴人丙○○○
    於六十六年十一月五日因買賣而取得五四０之四地號土地並於六十七年五月二十
    日辦理移轉登記取得所有權，有土地登記簿謄本附卷可稽（原審卷十八、二十三
    頁）；另，丙○○○係於六十六年十一月五日購買一七九建號之建物並於六十七
    年五月二十日辦妥所有權移轉登記，亦有丙○○○提出之買賣契約書（本院卷一
    二○頁）及建築改良物登記謄本（原審卷一九五頁）為憑。訴外人黃政光（債務
    人）係於六十九年一月二十九日將丙○○○（義務人）所有之五四０之四地號土
    地向臺灣省合作金庫設定本金最高限額四十萬元抵押權，並於六十九年一月三十
    日完成抵押權設定登記，於土地登記簿謄本上亦記載明確。是五四０之四地號土
    地與坐落其上之一七九建號之建物本均屬上訴人丙○○○所有，但僅以五四０之
    四號土地設定抵押權，且一七九建號之建物在抵押權設定之前已存在之事實，堪
    以認定。本件爭執之點，在於丙○○○主張目前門牌號碼桃園縣龍潭鄉溝西八十
    一號建物即為建號一七九號建物，僅因民國五十年間颱風損害，乃重新翻造，遂
    由土角造變成目前所見之磚造，面積則由八十九點三九平方公尺減少為五十六平
    方公尺；而被上訴人則主張一七九號建物早已滅失，門牌號碼八十一號之建物並
    非建號一七九號建物。經查：(一)房屋稅藉編號00000000000課稅房屋
    （坐落四方林段五四０之四地號，所有權人為丙○○○，面積二七點○四坪）並
    無門牌號碼之記載，有桃園縣稅捐稽徵處大溪分處八十九年六月二十三日八九桃
    稅溪貳字第八九○○八一九九號函附於本院卷一七四頁可考；而坐落五四０之四
    地號上之建號一七九號建物係民國四十六年建物平面圖測繪辦法頒布前登記（民
    國三十九年三月十五日登記），故無平面圖可資繪印‧‧‧惟無建物平面圖並不
    表示該建物已滅失，亦有桃園縣大溪地政事務所於八十七年九月七日以溪地二字
    第五八八一號函覆原法院（原審卷一九三頁）。是被上訴人以房屋稅籍資料並無
    門牌號碼桃園縣龍潭鄉溝西八十一號之資料，抗辯一七九建號之建物已滅失，尚
    嫌無據。(二)被上訴人向法院標買之六○三建號房屋門牌號碼為桃園縣龍潭鄉溝西
    八一之三號，其坐落位置與目前所見之桃園縣龍潭鄉溝西八一號建物顯然不同（
    參本院卷一八三頁被上訴人所提之建物平面圖及本院卷一○九頁測量局繪製之鑑
    定圖），故上訴人主張建築改良物登記謄本上登載之桃園縣龍潭鄉溝西八一之三
    號係丙○○○之住址，並非建號一七九號建物之地址，洵堪採信。(三)桃園縣龍潭
    鄉溝西八一號房屋是磚造的，於民國六十年以前那棟房子就有了，並無拆掉重建
    ，一直都是那樣子等情，業據證人即兩造之鄰居張玉焜到庭結證屬實（本院卷一
    二七頁），核與本院受命法官勘驗現場時所見房子為磚造之情形相符（本院卷六
    五頁反面）。苟被上訴人抗辯建號一七九號之建物早已滅失屬實，則上訴人丙○
    ○○怎可能於六十六年十一月五日購買一七九建號建物，參酌房屋稅籍資料背面
    所繪之一七九建號建物之略圖（本院卷一七五頁反面）與測量局鑑定圖所繪之桃
    園縣龍潭鄉溝西八一號建物形狀相似，堪信丙○○○主張桃園縣龍潭鄉溝西八一
    號建物即為一七九建號建物，惟因民國五十年間遭颱風損害，遂重新翻修，由土
    角造改成磚造，面積亦減少等情為真。(四)被上訴人以桃園地院拍賣系爭土地時，
    並未記載土地上有上訴人所稱之桃園縣龍潭鄉溝西八一及八一之二號建物，足認
    當時此二戶之建物不存在云云。因前開執行卷已逾保存年限而銷燬，執行筆錄上
    是否未有此二戶建物之記載，無從得知；至於被上訴人提出之建物平面圖（本院
    卷一八三頁）係標示六○三建號之位置，自無標示其他建物之必要，尚不得以此
    推斷系爭土地上在拍賣當時無其他建物之存在。又土地所有人於設定抵押權「後
    」，在抵押之土地上營造建築物者，始有將該建築物併付拍賣之問題，民法第八
    百七十七條規定甚明。系爭之建物在抵押權設定之前已存在，自無併付拍賣之可
    能，自不能以未將桃園縣龍潭鄉溝西八一號建物併付拍賣推論拍賣當時無此建物
    之存在。
四、桃園縣龍潭鄉溝西八一之二號建物屬上訴人丙○○○所有（為兩造所承認），自
    五十九年十一月開始課房屋稅，納稅義務人為訴外人陳振夷，有房屋稅籍證明書
    （原審卷七二頁）及六十年房屋稅繳納通知書影本（本院卷六十頁）可參，足證
    其係在六十九年抵押權設定之前已存在之建物。
五、按土地及其土地上之建築物同屬一人所有，而僅以土地或僅以建築物為抵押者，
    於抵押物拍賣時，視為已有地上權之設定，民法第八百七十六條第一項定有明文
    。另土地與房屋為各別之不動產，各得單獨為交易之標的，且房屋性質上不能與
    土地使用權分離而存在，亦即使用房屋必須使用該房屋之地基，故土地及房屋同
    屬一人，而將土地及房屋分開同時或先後出賣，其間雖無地上權設定，然除有特
    別情事，可解釋為當事人之真意，限於賣屋而無地基之使用，均應推斷土地承買
    人默許房屋承買人繼續使用土地，最高法院四十八年台上字第一四五七號判例可
    資參照。如前所述，桃園縣龍潭鄉溝西八一號及八一之二號建物，與五四○之四
    地號土地同屬上訴人丙○○○所有，被上訴人標買五四０之四地號土地時，前開
    二建物位於該土地上如附圖所示之五四０之四Ａ及五四０之四Ｆ，上訴人丙○○
    ○對被上訴人主張有法定地上權，洵屬有據，而上訴人乙○○○占有使用五四０
    之四Ａ係丙○○○交付使用，其等自非無權占有，上訴人此部分之上訴為有理由
    。另五四○之四Ｄ建物（面積○、○○○三公頃），係門牌號碼八一之二號建物
    之浴室（參測量局之鑑定圖），上訴人主張此係八一之二號建物之從物，二者具
    有附屬關係，與八一之二號建物具有相同之經濟價值，且於抵押權設定前存在於
    上訴人丙○○○所有之五四○之四地號土地上，上訴人併主張法定地上權，亦非
    無據（最高法院八十二年度台上字第一七七五號判決參照）。至於附圖之五四０
    之二Ａ，因五四０之二地號土地原屬訴外人黃政光所有，有土地登記簿謄本在卷
    可參（本院卷一八八頁），既與建物非同屬一人所有（建物係丙○○○所有），
    上訴人自無對被上訴人主張法定地上權，此部分之上訴並無理由。
六、綜上所述，上訴人丙○○○主張附圖所示之五四０之四Ａ、五四０之四Ｄ、五四
    ０之四Ｆ有法定地上權，依法有據，而上訴人乙○○○係丙○○○將五四０之四
    Ａ及五四０之四Ｄ交付使用，其等就此三部分主張非無權占有，堪信屬實。原審
    不察，就上開部分為上訴人敗訴之判決，自有未洽。上訴意旨就此部分指摘原判
    決不當，求予廢棄改判，為有理由。至於五四０之二Ａ部分，上訴人無正當權源
    占用，原審判命上訴人丙○○○拆屋並與乙○○○共同返還土地予所有權人之被
    上訴人，核無違誤，上訴意旨，就此部分，仍執陳詞，指摘原判決不當，求予廢
    棄，為無理由，應駁回其上訴。
七、據上論結，本件上訴為一部有理由，一部無理由，依民事訴訟法第四百五十條、
    第四百四十九條第一項、第七十九條但書，判決如主文。
中      華      民      國    八十九    年      十      月    十一      日
                                民事第九庭
                                    審判長法  官  吳  謙  仁
                                          法  官  魏  大  喨
                                          法  官  蘇  瑞  華
右正本係照原本作成。
不得上訴。
中      華      民      國    八十九    年      十      月    十三      日
                                          書記官  賴  以  真


司法院資訊處製作；財團法人民間司法改革基金會備份。
